【裁判字號】    95,易,10
【裁判日期】    980715
【裁判案由】    背信
【裁判全文】
臺灣新竹地方法院刑事判決                95年度易字第10號
公  訴  人  臺灣新竹地方法院檢察署檢察官
被      告  乙○○
            戊○○
共      同
選任辯護人  李林盛律師
            許美麗律師
            王彩又律師
上列被告等因背信案件，經檢察官提起公訴（94年度偵字第3737
號），本院判決如下：
    主      文
乙○○、戊○○均無罪。
        理  由
一、公訴意旨略以：被告乙○○係分別為訊嘉科技股份有限公司
    （下稱訊嘉公司）之董事長及隆嘉營造股份有限公司（下稱
    隆嘉營造公司）之監察人，其參與訊嘉公司重要契約之審核
    及決議，為訊嘉公司處理事務，對外代表訊嘉公司之人，被
    告戊○○則為隆嘉營造公司之董事長。詎被告乙○○與戊○○共同基於意圖為被告乙○○不法利益之犯意聯絡，由被告
    戊○○提供其不知情母親己○○○所有，坐落於新竹市○○
    段第648、650、661、676、688-1、689、692- 1、695、702
    、721號等地號土地（價值共約新台幣（下同）10 億餘元）
    ，出售予訊嘉公司作為第四、五期建築用地之名義，於簽訂
    買賣契約後，即由訊嘉公司陸續支付土地款項予己○○○，
    再由己○○○於當日或次日將款項匯給被告乙○○，供其無
    償使用，嗣雙方日後解除契約時，再將該筆款項匯回訊嘉公
    司。其方式如下：（一）被告乙○○以訊嘉公司向己○○○
    購買其所有，坐落於新竹市○○段第688-1、689 、692-1、
    695、702、721號等地號土地名義，於87年12月22 日與己○○○虛偽簽訂第四期營建用地買賣契約，買賣土地金額為10
    億6,372萬元。訊嘉公司陸續支付1億330萬4,000元款項予己○○○，惟雙方於89年3 月間解除契約時，己○○○並未將
    已支付款項返還訊嘉公司，而係由被告乙○○於89年11月14
    日將該預付款項轉為向己○○○購買第五期營建用地之契約
    簽約金。（二）被告乙○○復承上開犯意，以訊嘉公司向己○○○購買其所有，坐落於新竹市○○段第 648、650、661
    、676 等地號土地名義，於89年11月14日與己○○○虛偽簽
    訂第五期營建用地買賣契約，買賣金額為10億2,798萬5,000
    元，嗣後雙方於92年12月17日解除契約，約定將已支付土地
    款項中之1億3,085萬3,729元轉為雙方於92年7月23日簽訂之
    第四期起飛特區A2營建用地價款之部份款項，並以第五期營
    建用地中之210坪土地過戶予訊嘉公司，折抵土地價款為3,3
    60萬5,000元，餘款1億7,234萬3,168元則延至93年1月9日始
    返還給訊嘉公司。被告乙○○於簽訂第四、五期買賣契約後
    ，即自90年5月2日起至93年2 月26日止，指示訊嘉公司不知
    情之會計人員丁○○、丙○○，以如附表所示之時間，陸續
    自訊嘉公司所有設於富邦商業銀行股份有限公司新竹分行（
    下稱富邦銀行新竹分行）活期存款000000000000號及支票存
    款000000000000號帳戶，提撥土地款項，以如附表所示之轉
    帳或現金存款方式，先存入己○○○所有設於富邦銀行新竹
    分行000000000000號帳戶內，再於同日或次日自己○○○上
    開帳戶內，以如附表所示轉帳或現金存款方式，匯入被告乙○○所有設於富邦銀行新竹分行000000000000號帳戶，供被
    告乙○○個人無償使用，待雙方解約時，再自被告乙○○上
    開帳戶內將積欠款項存入己○○○帳戶，並以己○○○名義
    返還訊嘉公司，使訊嘉公司無息融資借貸被告乙○○金額高
    達3億4,799萬188 元，致生損害於訊嘉科技公司而認被告二
    人涉有刑法第340條背信罪嫌等語。
二、按犯罪事實應依證據認定，無證據不得推定其犯罪事實，不
    能證明被告犯罪者，應諭知無罪之判決，刑事訴訟法第 154
    條第2項、第301條第1 項分別定有明文。次按事實之認定，
    應憑證據，如未能發現相當證據，或證據不足以證明，自不
    能以推測或擬制之方法，為裁判基礎。又認定犯罪事實所憑
    之證據，雖不以直接證據為限，間接證據亦包括在內，然而
    無論直接證據或間接證據，其為訴訟上之證明，須於通常一
    般之人均不致有所懷疑，而得確信其為真實之程度者，始得
    據為有罪之認定，倘其證明尚未達到此一程度，而有合理之
    懷疑存在而無從使事實審法院得有罪之確信時，即應由法院
    為諭知被告無罪之判決，此有最高法院40年臺上字第86號判
    例、76年臺上字第4986號判例意旨可資參照。
三、公訴人認被告等涉犯上揭背信罪嫌，無非係以下列為主要論
    據：
（一）被告乙○○於新竹市調站及臺灣新竹地方法院檢察署偵查
      中不利於己之供述（見94年度偵字第3737號卷【下稱偵卷
      】(一)第12至15頁、第17頁、偵卷(三)第17至21頁）；
（二）被告戊○○於新竹市調站及臺灣新竹地方法院檢察署偵查
      中不利於己之供述（見偵卷(一)第18至21頁、偵卷(三)第17至
      21頁）；
（三）證人即訊嘉公司員工丁○○、丙○○、富邦銀行新竹分行
      承辦人甲○○於新竹市調站及臺灣新竹地方法院檢察署偵
      查中之證述（見偵卷(一)第23至28頁、偵卷(三)第3 至10頁）
      、及富邦銀行新竹分行存摺類存款取款憑條4 紙（見偵卷
      (一)第29至30頁）；
（四）訊嘉公司與己○○○簽訂第四、五期營建用地買賣契約書
      2份（見偵卷(一)第196頁以下）；
（五）新竹市○○段第648、650、661、676、688-1、689、692-
      1、695、702、721地號土地登記謄本各乙份（見偵卷(一)第
      第94至101頁、第183至190頁）。
（六）訊嘉公司所有設於富邦銀行新竹分行活期存款0000000000
      00號（見偵卷(二)第175至267頁）及支票存款000000000000
      號帳戶（見偵卷(二)第26至174 頁）、己○○○所有設於富
      邦銀行新竹分行000000000000號帳戶（見偵卷(二)第19至25
      頁）、被告乙○○所有設於富邦銀行新竹分行0000000000
      00號帳戶之客戶存提記錄單各乙份（見偵卷(二)第268至349
      頁）；
（七）訊嘉公司與己○○○購買土地一覽表、訊嘉公司向己○○○購買第四、五期土地流程及訊嘉公司、己○○○、乙○○自90年至93年間資金往來情形表各1 份（見偵卷(一)第31
      至34頁）；
（八）92年12月17日協議書乙份、訊嘉公司90年及89年12月31日
      之財務報表第25頁（見偵卷(一)第221頁、院(一)第130頁反面
      ）；
（九）財團法人中華民國證券櫃檯買賣中心91年7 月15日（91）
      證櫃上字第28954號函、91年10月15日證櫃上字第0910040
      920號函、92年1月24日（92）證櫃上字第01510 號函、92
      年4月11日（92）證櫃上字第06640號函及93年12月27日（
      93）證櫃上字第38524號函（見偵卷(一)第35頁、第60至 61
      頁、第72至77頁）；
（十）土地交易價格簡訊查詢結果7紙（見偵卷(一)第103至109 頁
      。
四、被告之辯解：
（一）訊據被告乙○○固不否認其為訊嘉公司之實際負責人及隆
      嘉營造公司之監察人，有代表訊嘉公司向己○○○購買上
      開土地，以及指示訊嘉公司員工鄭淑萍等人將訊嘉公司之
      款項轉入己○○○帳戶，再轉至被告乙○○帳戶等事實，
      惟否認有何背信犯行，辯稱：所有與己○○○間的買賣契
      約都是經過訊嘉公司董事會同意，報請主管機關同意，並
      非伊個人就可以決定，訊嘉公司長期向己○○○購買土地
      分期開發「國家藝術園區」，開發第三期建案時，因訊嘉
      公司出現財務問題，伊與己○○○、被告戊○○一家人有
      三代的交情，伊拜託己○○○提供六筆地號土地（即後來
      第四期之土地）讓訊嘉公司向富邦銀行抵押貸款來蓋第三
      期工程，並口頭承諾會再購買該六筆土地供第四期建案使
      用，獲己○○○同意幫忙後，訊嘉公司向富邦銀行借到四
      億元作為第三期工程款，訊嘉公司並與己○○○簽立第四
      期土地之買賣契約，但後來因為第四期建案與市場不合而
      銷售不佳、又遇到九二一大地震及政局變更等因素，所以
      雙方解除第四期土地買賣契約，解約後己○○○基於與伊
      之交情所以未沒收定金，並且因為土地還有抵押權設定未
      塗銷，所以己○○○未將訊嘉公司已給付的一億多元返還
      給訊嘉公司，伊和己○○○商量續推第五期產品並改成量
      身訂作，由己○○○將土地賣給訊嘉公司，訊嘉公司再把
      土地分割成大塊狀面積賣給客戶，讓客戶依他們的需要蓋
      房子，可以先收回土地款，以解決訊嘉公司的財務狀況，
      並約定將前揭第四期解約之已付定金一億多元轉為第五期
      之定金，己○○○沒有收定金及簽約前，已經先把第五期
      營建用地中680 地號的土地使用權同意書蓋給訊嘉公司，
      這塊土地就是起訴書所載第五期營建用地210 坪，先用來
      作樣品屋，訊嘉公司向新竹市政府申請取得建造執照後，
      才與己○○○簽立第五期土地買賣契約，但是市場景氣持
      續不好，訊嘉公司第五期只賣出一塊土地，後繼無力，所
      以又解除第五期土地買賣契約，再回到開發第四期土地，
      降低單價及減少面積，一部分一部分慢慢蓋，現在第四期
      整批都已經蓋好，後來也有歸還一億多元。訊嘉公司應該
      要付給己○○○的土地價款沒辦法一次付很多，所以訊嘉
      公司有錢就轉過去己○○○帳戶付土地款，伊個人與己○○○間一直有資金往來關係，本件90年5月2日至93年2 月
      26日伊與己○○○帳戶間的資金往來，是伊個人與己○○○間的借貸關係，伊如果需要資金，就會向她調取。這二
      次的解除契約都是訊嘉公司違約，如果沒有交情，依照行
      規及契約，這些錢應該要被沒收，伊幫訊嘉公司省一大筆
      錢，且前開以己○○○土地抵押貸款借得的四億元，訊嘉
      公司及伊沒有錢去塗銷，如果訊嘉公司倒閉，沒有錢還銀
      行，土地變成銀行的，鄭家將一毛錢也拿不回來，現在全
      部建案蓋好完成，伊為訊嘉公司節省損失，創造利潤，對
      訊嘉公司沒有造成損失等語。
（二）訊據被告戊○○固不否認其為隆嘉營造公司之董事長，實
      際上處理己○○○與被告乙○○、訊嘉公司間的土地買賣
      、資金往來事宜，惟否認有何與被告乙○○共同背信之犯
      行，辯稱伊一家與被告乙○○有三代交情，伊所經營之隆
      嘉營造公司主要的業務是承包訊嘉公司建案的工程及訊嘉
      公司客戶的裝潢工程，兩家公司依存度很高，跟訊嘉公司
      先後簽立第四、五期的土地買賣契約，中間解除契約時，
      依照契約雖可沒收訊嘉公司已付之定金，但如果沒收定金
      ，訊嘉公司會倒閉，而己○○○的土地設定抵押給銀行幫
      訊嘉公司借得四億多元，必須處理，所以伊暫時保留訊嘉
      公司所付定金以維護自身權益，而訊嘉公司匯給己○○○
      的錢是買地的土地款，己○○○同意再把這個錢借給被告
      乙○○，所以當天或隔天再把錢由己○○○帳戶轉到被告
      乙○○的帳戶，且雙方（92年12月17日）解除第五期契約
      之後20幾天就將款項還給訊嘉公司等語。
五、本院認定被告無罪之依據，經查：
（一）訊嘉公司（前身為宏東洋實業股份有限公司，下稱宏東洋
      公司）於本件土地相關開發案，就系爭第四期、第五期土
      地與己○○○交涉之經過如下：
    1.86年10月6日由己○○○提供名下之新竹市○○段688-1、
      689、692-1、695、702、721 地號土地予富邦銀行設定最
      高限額7億2千萬元抵押權登記，擔保債務人為己○○○及
      宏東洋公司之債務，有新竹市地政事務所他項權利證明書
      1份可佐（見院卷(一)第42至43頁）。
    2.87年12月8 日宏東洋公司87年度第十四次董監事會議通過
      以每坪14萬元之價格購買己○○○名下688-1、689、692-
      1、695、702、721地號土地，並全權委託由董事長處理後
      續簽約、付款條件及其他未盡事宜，嗣於87年12月22日，
      宏東洋公司與己○○○就該六筆土地簽立土地買賣契約（
      即所謂第四期），有董監事會會議記錄、土地買賣契約書
      各1 份可參（見偵卷(一)第196至199頁、院卷(一)第40至41頁
      ）。
    3.89年3 月24日宏東洋公司89年度第三次董監事會議通過解
      除前開第四期土地買賣契約，並授權董事長與己○○○協
      商退款相關事宜（參見院卷(一)第46頁之董監事會議記錄）
      。
    4.嗣89年9 月20日訊嘉公司89年度第十二次董監事會議通過
      以每坪16萬元之價格購買己○○○名下650、661、676 地
      號土地，89年11月13日訊嘉公司89年度第十六次董監事會
      議通過以每坪16萬元之價格增購己○○○名下648 地號土
      地（此四筆土地即為第五期），付款條件為：原於87年12
      月22日簽約之第四期土地解約金1億330萬4,762 元轉為此
      第五期簽約金，己○○○提供擔保抵押權設定完成銀行貸
      款核撥，訊嘉公司付款6億元，產權完成登記訊嘉公司款1
      億元，土地完成交付時，尾款2億2468萬838元一次付款完
      畢；嗣訊嘉公司於89年10月4日取得其中650地號土地之建
      造執照，並於89年11月14日，與己○○○就該四筆土地簽
      立土地買賣契約，約定原於87年12月22日簽約之第四期土
      地解約金1億330萬4,762 元轉為此第五期簽約金，己○○○提供擔保抵押權設定完成銀行貸款核撥，訊嘉公司付款
      6億元，產權完成登記訊嘉公司付款1億元，土地完成交付
      時，尾款2億2468萬838元一次付款完畢，訊嘉公司因資金
      調度有支付困難時，得於事前以書面告知己○○○另協商
      變更付款之日期及金額，並配合實際付款情形辦理過戶手
      續，有董監事會會議記錄、新竹市政府工務局建造執照、
      土地買賣契約書各1 份可參（見院卷(一)第48至51頁、偵卷
      (一)第214至219頁）。
    5.嗣訊嘉公司就第四期原先一次開發之計畫改為一部份一部
      份之開發（即「起飛特區」），遂再於92年7 月23日以每
      坪10萬元價格向己○○○購買688-1、689、692-1、695、
      702、721六筆土地而簽立土地買賣契約，有董事會議事錄
      、土地買賣契約書各1 份可憑（見院卷(一)第55至56頁、偵
      卷(一)第207至第212頁），之後訊嘉公司於92年12月17日所
      召開之92年度第十二次董事會議決議全力開發第四期（起
      飛特區），並解除第五期土地買賣契約，訊嘉公司與鄭蔡
      昭琴乃於92年12月17日簽立協議書，約定原（第五期）土
      地買賣契約解除，己○○○同意無條件無息退還訊嘉公司
      已繳付之土地款，解約款並沖抵四期土地購地款，訊嘉公
      司已繳付己○○○之土地款計3 億3680萬1397元，扣除已
      分割土地價款3360萬4800元，尚有已繳付土地款為3億319
      萬6897元，雙方同意由己○○○返還土地款1 億7234萬31
      68元，沖抵四期購地款1 億3085萬3729元，有董事會議事
      錄1份、協議書2份可稽（見院卷(一)第52至54頁、偵卷(一)第
      213、221頁）。
    6.訊嘉公司所開發興建之第四期起飛特區，自92年1 月底陸
      續興建完成，而688-1、689、692-1、695、702、721地號
      等六筆土地連同其他三筆土地於93年間1 月間經訊嘉公司
      信託登記予富邦建築經理股份有限公司、臺灣土地銀行股
      份有限公司，後續亦興建完成，均取得使用執照，有信託
      契約書、土地登記謄本、使用執照58份等在卷可憑（見院
      卷(一)第172至181頁、第197 頁以下、偵卷(一)第94頁以下）
      。
    7.綜上所述，訊嘉公司向己○○○購買本件土地均經過董（
      監）事會議決議，之後解約或如何付款等條件，亦出於公
      司董（監）事會之決議，訊嘉公司係為開發「國家藝術園
      區」向己○○○購入土地，且確實有在土地上興建房屋銷
      售，訊嘉公司與己○○○之買賣契約均屬真正，被告乙○○所辯第四期土地簽約後因故解約，將第四期已付款項轉
      為第五期購地款項，第五期土地簽約後再因景氣不佳而解
      約，改以小部分小部分開發第四期土地（起飛特區），並
      以第五期已付款項轉為第四期起飛特區購地款等開發經過
      亦與事實相符，雖檢察官以91年第三季之土地交易價格簡
      訊查詢結果7 紙（見偵卷(一)第103至109頁）指摘訊嘉公司
      第四期土地價格與市價差距過大，但訊嘉公司92年間係以
      每坪10萬元價格購買第四期用地，並無與市價相差過大情
      形，縱訊嘉公司原先在87年間係以每坪14萬元之單價購買
      第四期土地（嗣於89年間解約），但同一筆土地之交易價
      格係隨各個時期景氣好壞而波動，檢察官所引用91年第三
      季之交易價格與87年既處於不同時間點，自不得以此認定
      訊嘉公司87年間購入第四期土地價格與市價差距過大。按
      訊嘉公司與己○○○所成立係買賣契約，訊嘉公司依約本
      即負有給付價金之義務，因此被告乙○○指示訊嘉公司員
      工鄭淑萍等人將訊嘉公司之款項轉入己○○○帳戶，並未
      損及訊嘉公司之利益。況本件土地買賣契約均是訊嘉公司
      基於單方面因素而要求解約，己○○○方面就所受領之款
      項原得主張沒收一定之款項，但己○○○未主張沒收反而
      同意全數轉為後續各期購地之款項，處處給予訊嘉公司方
      便，更未有損及訊嘉公司利益之情形。
（二）針對被告乙○○復指示訊嘉公司員工鄭淑萍等人於訊嘉公
      司之款項轉入己○○○帳戶後，再轉至被告乙○○個人帳
      戶之行為，被告乙○○及為己○○○處理本件事宜之被告
      戊○○均辯稱：是己○○○借貸予被告乙○○等語，因己○○○係本於出賣人之地位受領款項，己○○○要如何運
      用款項，他人本無從置喙，依被告二人一致所述二家有三
      代之交情，加上被告乙○○擔任被告戊○○所經營隆嘉營
      造公司監察人，隆嘉營造公司主要承包訊嘉公司及訊嘉公
      司客戶之工程，訊嘉公司與隆嘉營造公司兩家公司依存度
      很高，己○○○因此願意將訊嘉公司所給付之土地款項借
      貸予被告乙○○使用亦不足為奇，雖然外觀上，己○○○
      所出借予被告乙○○的款項與訊嘉公司給付予己○○○之
      土地款係同一筆（即左手進右手出），但在法律性質上，
      究為不同之款項，尚難以此認定被告乙○○係直接使用訊
      嘉公司之款項，而圖自己不法利益，即不能以背信罪與被
      告乙○○相繩，又被告戊○○並非為訊嘉公司處理事務之
      人，係因檢察官認為其與被告乙○○共犯本件背信罪嫌而
      起訴，被告乙○○既未成立背信罪，被告戊○○亦無成立
      背信罪之餘地，爰依法諭知被告二人無罪之判決。另外被
      告乙○○身為訊嘉公司之實際負責人，為自己之資金週轉
      運用，未利益迴避，使用到訊嘉公司給付予己○○○之土
      地款，此便宜行事之行為，在法律層面雖未成立犯罪，但
      仍屬道德上之瑕疵，實不足取，附此敘明。
六、適用法律：刑事訴訟法第301條第1項。
本案經檢察官張嘉宏到庭執行職務。
中    華    民    國    98    年    7     月    15    日
                  刑事第六庭審判長法  官  遲中慧
                                  法  官  林昌義
                                  法  官  黃美盈
以上正本證明與原本無異。
如不服本判決應於收受判決後10日內向本院提出上訴書狀，並應
敘述具體理由。其未敘述上訴理由者，應於上訴期間屆滿後20日
內向本院補提理由書(均須按他造當事人之人數附繕本)「切勿逕
送上級法院」。
中    華    民    國    98    年    7     月    15    日
                                  書記官  吳美雲


司法院資訊處製作；財團法人民間司法改革基金會備份。
